臺灣高等法院臺南分院刑事判決
上　訴　人　臺灣臺南地方法院檢察署檢察官
被　　　告　丙 ○ ○
上列上訴人因被告過失致死案件，不服臺灣臺南地方法院93年度
交訴字第96號中華民國94年1月6日第一審判決（起訴案號：臺灣
臺南地方法院檢察署93年度偵字第5861號），提起上訴，本院判
決如下：
    主  文
上訴駁回。
    事  實
一、丙○○考領有大貨車駕駛執照，其係從事磁磚業務，平素以
    駕駛車牌號碼MK─4389號自小貨車載運磁磚工作所需工具，
    駕駛為其附隨業務，為從事業務之人。於民國93年 4月17日
    晚上 7時30分許，丙○○在高雄為磁磚工作完畢後，駕駛車
    牌號碼MK─4389號自小貨車，欲返回嘉義住處，而沿台南縣
    鹽水鎮○○路內側快車道由東向西方向行駛，途經忠孝路與
    信義路口時，本應注意汽車行駛時，駕駛人應注意車前狀況
    ，並隨時採取必要之安全措施，以避免危險之發生，而依當
    時之天候晴、縣道、路面乾燥、無缺陷、亦無障礙物，夜間
    有照明路段、視距良好，並無不能注意之情事，詎丙○○應
    注意、能注意，竟疏於注意車前動態。適有考領有重機車駕
    駛執照之殷如賢，於飲酒後血液中酒精濃度為308mg＼dl（
    即百分之0.308），騎乘車牌號碼J68-400號重機車，沿台南
    縣鹽水鎮○○路由西往東方向騎駛至該路口，原應注意汽車
    駕駛人飲酒後其血液中酒精濃度超過百分之0.05以上者，不
    得駕車，汽車行駛至交岔路口，左轉彎時應距交岔路口30公
    尺前顯示方向燈或手勢，行至交岔路口中心處左轉，並不得
    占用來車道搶先左轉，及轉彎車應讓直行車先行，並依當時
    情形，客觀上亦無不能注意之情事，其能注意竟亦疏於注意
    酒後騎乘機車行至該處，且未至交岔路口中心處、及疏未注
    意轉彎車應讓直行車先行，即貿然搶先左轉，丙○○因疏未
    注意車前狀況，見狀煞避不及，致自小貨車車頭處撞擊殷如
    賢所騎乘機車之右側車身，殷如賢人車倒地，受有「頭胸腹
    撞傷骨折」等傷害，雖經送醫急救，仍因「顱內出血併低血
    容積休克」，延至93年4月17日晚上8時30分不治死亡。車禍
    事故發生後，經台南縣警察局新營分局員警到場處理，在警
    員尚不知何人為肇事車輛之駕駛人前，丙○○主動表示其為
    駕駛人並自首犯行，接受裁判。
二、案經台灣台南地方法院檢察署檢察官據報相驗後自動檢舉偵
    查起訴。
    理  由
壹、認定犯罪事實所憑之證據及理由
  一、訊據被告丙○○坦白承認：於上揭時、地駕車肇事，致被
      害人殷如賢受有前開傷害，經送醫急救後，延至93年 4月
      17日晚上 8時30分不治死亡之事實，惟矢口否認有何過失
      致死之犯行，辯稱：伊駕車行駛過該路口時，因被害人殷
      如賢未打方向燈，並突然由忠孝路左轉彎欲進入信義路，
      伊來不及反應，係被害人侵犯伊之路權，本件係被害人違
      反交通規則，因而發生本件車禍，故伊並無過失云云。
  二、經查被告確有於93年4月17日晚上7時30分許，駕駛車牌號
      碼MK─4389號自小貨車，沿台南縣鹽水鎮○○路內側快車
      道由東向西方向行駛，途經忠孝路與信義路口時，與被害
      人機車發生車禍事故，造成被害人殷如賢受有前開傷害，
      經送醫急救後，仍不治死亡等事實，業據被告於警訊、偵
      查、原審審理及本院審理時迭次供承不諱，並有道路交通
      事故現場圖、道路交通事故調查報告表(一)、(二)、及道路交
      通事故照片12張等附卷可稽（臺灣臺南地方法院檢察署93
      年度相字第487號相驗卷第10至12 、20至25頁，下稱相驗
      卷）。而被害人殷如賢確係因本件交通事故，受有前開傷
      害，經送醫急救後，仍不治死亡，業經台灣台南地方法院
      檢察署檢察官督同法醫師相驗明確，並製有相驗屍體證明
      書、驗斷書及勘驗筆錄在卷足憑（28、33、35至41頁）。
      又被害人殷如賢於事故發生後，經送台南縣新營市營新醫
      院急救，並為抽血檢測，其血液中酒精濃度為308mg＼dl
      （即百分之0.308），亦有營新醫院血液生化檢查檢驗報
      告單一紙在卷足憑（相驗卷第14頁）。綜參上開補強證據
      已足資證明被告於偵審中所為之任意性自白，應具有相當
      程度之真實性，而確信被告前述自白之該部分事實確屬真
      實。
  三、雖被告矢口否認就本件車禍之發生，負有過失責任，並以
      前詞置辯，惟查：
    (一)按汽車行駛時，駕駛人應注意車前狀況，並隨時採取必要
      之安全措施，道路交通安全規則第94條第3項定有明文。
    (二)查被告考領有汽車駕駛執照，則被告具備駕駛機動車輛之
      基本正常視力、聽力、辨色力、四肢及活動能力等條件，
      並知悉交通規則具有駕駛之交通常識，應無疑義。且被告
      亦自承：伊行經該路口時燈號為綠燈，當時有看到被害人
      的機車約在十幾公尺前，沿對向的內車道行駛過來，但伊
      並不知被害人是要左轉，待伊行駛過該路口時因被害人突
      然左轉，反應不及而撞上等語。又查本件肇事路段之地面
      （即台南縣鹽水鎮○○路內側快車道）並無劃設「禁行機
      車」，路口亦未設立有「二段式左轉」之標誌，此據台南
      縣警察局新營分局以台南縣警察局新營分局93年 9月22日
      南縣營警三字第0930015939號函查明屬實，並附現場日間
      照片四張在卷可按（原審卷第13至15頁）。再依案發當日
      天晴，夜間有照明，道路筆直無障礙物遮擋視線，視距良
      好之行車環境，輔以充分之注意，且當時並無不能注意之
      不可抗力情事存在，被告若能依規定遵守道路交通安全規
      則，行車時注意車前狀況，並盡汽車駕駛人之相當注意義
      務，即可避免本件車禍之發生，雖被害人殷如賢突然違規
      搶先左轉，但被告倘能注意車前狀況，應有充分時間可採
      取適當之安全措施。又參以，被告亦自承駕車行經肇事路
      口前，已見被害人機車沿對向即忠孝路「內側車道」由西
      往東方向駛來，「有可能」欲為左轉彎，並此時已係晚上
      7時30分許，視線不比日間清晰，反應時間較長，又係剛
      經過十字路口，隨時有轉彎車輛，被告理應減速或為其他
      必要之安全措施，準備隨時煞停，以避免被害人左轉彎時
      可能發生之危險，竟疏未注意車前動態，亦未減速或採取
      必要之安全措施，仍以時速約60公里之速度（被告自承，
      並與道路交通事故現場圖所示符合，且與成功大學93年11
      月15日成大理院字第0930006667號函之估算結果無違背《
      原審卷第41、42頁》，可以採信），貿然通過該路口，始
      造成對被害人貿然搶先左轉，無法及時反應，因而肇事導
      致被害人死亡，則被告就本件車禍事故之發生，確有未注
      意車前狀況之過失甚明，自不因其相對於被害人殷如賢具
      有優先通行之路權而得解免罪責，是被告前揭所辯：本件
      車禍事故係因被害人突然左轉彎侵犯伊之路權所致，伊並
      無過失云云，顯係事後卸責之詞，不足採信。
    (三)再者，本件經送請台灣省台南區車輛行車事故鑑定委員會
      及台灣省車輛行車事故覆議鑑定委員會鑑定結果均認為：
      「被害人殷如賢血液酒精濃度測定超過標準駕駛重機車，
      未依規定左轉，轉彎車未讓直行車先行，為肇事主因。被
      告駕駛小客貨車，未注意車前狀況，為肇事次因」，此有
      台灣省台南區車輛行車事故鑑定委員會93年5月21日南鑑
      字第930684號函暨所附鑑定意見書、及台灣省車輛行車事
      故覆議鑑定委員會93年8月23日府覆議字第9310865號函在
      卷足憑（相驗卷第43頁及原審卷第9、10頁）。是被告未
      遵守交通規則，隨時注意車前動態，並無信賴保護原則之
      適用。
    (四)復按汽車駕駛人飲酒後其血液中酒精濃度超過百分之0.05
      以上者，不得駕車；汽車行駛至交岔路口，左轉彎時應距
      交岔路口三十公尺前顯示方向燈或手勢，行至交岔路口中
      心處左轉，並不得占用來車道搶先左轉，及轉彎車應讓直
      行車先行，道路交通安全規則第114條第2款及第102條第1
      項第4款、第6款分別定有明文。查被害人殷如賢於飲酒後
      血液中酒精濃度為308mg＼dl（即百分之0.308）之情形下
      ，仍貿然騎乘機車，又未至交岔路口中心處、及疏於注意
      轉彎車應讓直行車先行，即貿然搶先左轉。是被告及被害
      人殷如賢本身均有違前開規定之注意義務，其二人均顯有
      過失甚明。準此，被害人殷如賢雖亦疏未注意酒後騎乘機
      車，及未依規定左轉彎，並轉彎車未讓直行車先行，足認
      就本件車禍事故之發生亦有過失，然本件車禍既係被告之
      過失併合而發生，是被告前開過失之責究未能據此解免，
      附此說明。
    (五)末查，被害人確因本件車禍受有「頭胸腹撞傷骨折」等傷
      害，雖經送醫急救，仍因「顱內出血併低血容積休克」，
      延至93年4月17日晚上8時30分不治死亡，已如前述，是被
      害人既因本件車禍而死亡，與被告之過失行為間並有相當
      因果關係。綜上證據之調查結果，本件事證明確，被告上
      開過失致死之犯行，應堪認定。
  四、至告訴人即被害人之配偶甲○○雖聲請檢察官上訴意旨以
      ：被害人殷如賢之機車已經過了道路中心線，在外車道才
      遭被告撞到，且依現場碎片分佈情形，被告之速度很快，
      是本件車禍之發生，被告之過失較大云云。經查：
    (一)證人即處理本件車禍現場之警員乙○○於本院審理時到庭
      ，經交互詰問後結證稱：現場由東往西的路面上有一大片
      汽車、機車碎片，因為分佈甚廣無法標示出來等語，並經
      本院當庭令證人在道路交通事故現場圖 (相驗卷第10頁）
      上將當日肇事時路面碎片分佈範圍標示出來（本院卷第55
      頁），則依其道路交通事故現場圖 (相驗卷第10頁）所標
      示之路面碎片分佈範圍以觀，乃在已過信義路口往西10至
      25 公尺之忠孝路上，足見撞擊點已過信義路與忠孝路口
      ，而在距路口往西已有10公尺以上之處，雖碎片範圍並在
      忠孝路分隔線外，但觀諸被告之剎車刮地痕係自信義路口
      往西4公尺後始出現，碎片分佈區○○路口往西10至25公
      處，益徵本件二車之撞擊點在路口往西至少10公尺以上之
      地點，準此可見，被告當時車往西方向行駛，已過信義路
      口，而被害人殷如賢則尚未行至忠孝路與信義路口即搶先
      左轉，以致二車在信義路口往西10公尺以上之忠孝路發生
      撞擊，至為明顯，是檢察官上訴意旨執此而認被害人已過
      中心線而有優先路權云云，容有誤會。
    (二)又依道路交通事故調查報告表(一)所示（相驗卷第11頁），
      肇事路段之速限為60公里，而被告自承當時之車速為60公
      里，並與成功大學93年11月15日成大理院字第0930006667
      號函之估算結果相符（原審卷第41、42頁），準此，被告
      並無超速之情事。此外，檢察官就被告當時行車速度乙節
      ，復未能提出任何證據以實其說，自亦難憑採。
貳、論罪科刑之理由
  一、查被告丙○○為從事磁磚工作者，以駕駛車牌號碼MK─43
      89號自小貨車載運磁磚工作所需工具，駕駛為其附隨業務
      ，為從事業務之人，業據其供述在卷，核其所為，係犯刑
      法第276條第2項從事業務之人，因業務上之過失致人於死
      罪。公訴意旨漏未斟酌被告係從事駕駛業務之人，而認被
      告僅係犯同法第276條第1項之普通過失致人於死罪，經核
      容非適當，惟其基本社會事實同一，爰依法變更起訴法條
      ，併予敘明。
  二、被告於肇事後犯罪未被發覺前，即向現場處理警員乙○○
      坦承肇事而自首，此經證人乙○○結證屬實（本院卷第55
      頁），並有台南縣警察局新營分局道路交通事故肇事人自
      首情形紀錄表一紙在卷足憑（相驗卷第13頁），是被告對
      於未經發覺之犯罪自首而接受裁判，應依刑法第62條前段
      規定減輕其刑。
參、維持原判決之理由
  一、原審以被告罪證明確，因而：
    (一)適用刑法第276條第2項、第62條前段、第41條第 1項前段
      ，罰金罰鍰提高標準條例第1條前段、第2條之規定。
    (二)並審酌被告之品行，未注意相關交通安全之規定，終至肇
      事致人於死，造成無可挽救之遺憾，並使被害人家屬痛失
      至親，惟本件車禍肇事主因係被害人酒後、未依規定左轉
      彎、及轉彎車未讓直行車先行所致，被告之過失程度較輕
      ，因和解金額無法達成共識，迄今尚未與被害人家屬達成
      民事和解，及犯後態度等一切情狀，量處有期徒刑六月，
      並諭知易科罰金之折算標準。
  二、本院經核原判決認事用法，並無不合，且量刑亦堪屬允當
      。被告上訴意旨猶執前詞，否認犯罪，指摘原判決不當，
      經查殊非足取，為無理由，應予駁回。
  三、至檢察官上訴意旨認本件被告之過失較大，並指摘原判決
      量刑過輕云云。惟前揭辯詞，經查非屬有據。又按刑之量
      定及緩刑之宣告，係實體法上賦予法院得為自由裁量之事
      項，倘其未逾越法律所規定之範圍，或濫用其權限，即不
      得任意指摘為違法（最高法院75年台上字第7033號判例意
      旨分別參照），經核本件被告前未曾受有期徒刑以上刑之
      宣告，有台灣高等法院被告全國前案紀錄表在卷可憑，其
      素行良好，本件車禍致被害人殷如賢死亡，被告固難辭其
      責，然被害人酒醉駕車，復搶先左轉，為肇事主因，雖因
      對於賠償金額認知差距太大（告訴人除強制險一百四十萬
      元，尚要求二百萬元，被告則只願賠償六十萬元），未能
      達成和解，惟告訴人已提起附帶民事訴訟，請求損害賠償
      ，是被告之民事賠償責任，亦不能免除，本院參酌以上各
      情，認原判決量處被告有期徒刑六月，並諭知易科罰金之
      折算標準，並未逾越法律所規定之裁量權限，其量刑並斟
      酌刑法第57條各款所列情狀而未逾法定刑度，堪屬允當，
      檢察官上訴意旨指摘量刑過輕不當，自非可取，為無理由
      ，應予駁回。
肆、適用之法律；刑事訴訟法第368條。
本案經檢察官張太龍到庭執行職務。
中　　華　　民　　國　　94　　年　　5 　　月　　10　　日
                  刑事第四庭    審判長法　官  鄭文肅
                                      法　官  陳珍如
                                      法　官  蔡美美
以上正本證明與原本無異。
如不服本判決，應於收受本判決後十日內向本院提出上訴書狀。
其未敘述上訴理由者並得於提起上訴後十日內向本院補提理由書
狀（均須按他造當事人之人數附繕本）「切勿逕送上級法院」。
　　　　　　　　　　　　　　　　　　　書記官  蔡振豐
中　　華　　民　　國　　94　　年　　5　　月　　 11  　日
附錄法條：
中華民國刑法第276條第2項：
(過失致死罪)
因過失致人於死者，處二年以下有期徒刑、拘役或二千元以下罰
金。
從事業務之人，因業務上之過失犯前項之罪者，處五年以下有期
徒刑或拘役，得併科三千元以下罰金。
